【裁判字號】    91,訴,5314
【裁判日期】    920509
【裁判案由】    損害賠償
【裁判全文】
臺灣臺北地方法院民事判決  九十一年度訴字第五三一四號
    原      告    丙○○
    訴訟代理人    沈永宏律師
    複  代理人    甲  ○
    被      告    丁○○
                  元富證券股份有限公司
                              設台北市○○○路○段二○九號一至三樓
    法定代理人    乙○○      住台北市○○○路○段二○九號一至三樓
    訴訟代理人    黃泰源律師
右當事人間請求損害賠償事件，本院判決如左：
    主    文
被告應連帶給付原告台灣積體電路製造股份有限公司股票貳萬肆仟肆佰股、元大京華
證券股份有限公司股票柒萬仟玖佰貳拾股，及前述股票自民國九十年十月一日起至
返還日止之無償配股及股息。
訴訟費用由被告連帶負擔。
本判決於原告以新台幣陸拾捌萬元供擔保後，得假執行。但被告元富證券股份有限公
司如於假執行程序實施前，以新台幣貳佰零壹萬捌仟肆佰貳拾陸元為原告預供擔保，
得免為假執行。
    事    實
甲、原告方面：
（一）聲明：除假執行供擔保之金額外，如主文所示。
（二）陳述：
  １、原告丙○○於民國八十九年間應被告元富證券股份有限公司（下稱元富公司）
      業務副理被告丁○○之邀，於元富公司古亭分公司開立五九二證券帳號，以作
      為證券集保及免交割方式交易，並同時在台新國際商業銀行股份有限公司古亭
      分行開立0000000活儲專用帳戶，並依被告丁○○要求將上開集保及活
      儲存摺等物交付予被告丁○○。九十年十月間，原告取回各該存摺時，始發現
      台灣積體電路製造股份有限公司股票二萬四千四百股及元大京華證券股份有限
      公司股票七萬三千九百二十股（下稱系爭股票）均經被告丁○○盜賣，連賣得
      價金亦被盜領一空，被告丁○○並簽下自白書承諾分期如數返還系爭股票，惟
      迄未返還，被告丁○○之盜賣行為，係故意不法侵害原告之所有權，自應負侵
      權行為損害賠償責任。而被告丁○○當時乃被告元富公司之受僱人，依民法第
      一百八十八條規定，僱用人須和受僱人負連帶賠償責任，被告自應連帶給付系
      爭股票及系爭股票之無償配股及股息。
  ２、又所謂執行職務之行為尚包含職務上予以機會之行為及與執行職務之時間或處
      所有密切關係而在客觀上足認為與其執行職務有關之行為（最高法院八十六年
      度台上字第一四九七號判決可資參照）。此外，依證券商負責人與業務人員管
      理規則第二條第二項第四款及同規則第十八條之規定可知，被告丁○○受託保
      管集中保管存摺行為，屬業務範圍內執行職務之行為，故被告元富公司就原告
      所受損害須與被告丁○○連帶負賠償之責。
  ３、被告元富公司雖爭執被告丁○○自白書之真正，惟該自白書其上簽名與被告丁
      ○○向其租用房屋時所簽立租賃契約之簽名同一，故該自白書確為被告丁○○
      所為而屬真正。又被告元富公司表示被告丁○○有無盜賣行為尚有疑義，惟被
      告丁○○乃利用代原告辦理開戶手續之機會而將原告所交付之印章盜蓋於取款
      條上，再於盜賣系爭股票後，填載取款條盜領交易價金，故被告主張並無理由
      。又被告元富公司主張已於存摺及證券開戶契約警示勸導原告勿將存摺交由業
      務人員保管。然系爭定型化契約條款有免除或減輕被告元富公司之責任，而限
      制原告權利之行使者，對原告顯失公平，故依民法第二百四十七條之一第一項
      及同法債篇施行法第十八條規定可知該契約條款不生效力。
（三）證據：提出被告丁○○自白書一份、原告律師函一份、原告證券存摺一份、原
      告與被告丁○○之租賃契約一份（以上均影本）為證。
乙、被告方面：
一、被告元富公司部分：
（一）聲明：
  １、原告之訴及假執行之聲請均駁回。
  ２、如受不利之判決，被告願供擔保，請准宣告免為假執行。
（二）陳述：
  １、被告丁○○之自白書並非真正；又因實施「款券劃撥制度」，所有購買股票所
      需之價款，皆由投資人所開設之銀行帳戶直接劃撥轉帳，而所有出售股票所得
      之價款，直接劃撥匯入投資人所開設之銀行帳戶內，原告股票縱有遭盜賣之情
      事發生，亦不致因此而蒙受損失。至於其銀行存款由被告丁○○「借用」者，
      原告自應要求其返還金錢即可，何必要與另被告丁○○約定返還系爭股票？蓋
      丁○○如依自白書之承諾履行時，自須先將購買系爭股票所需之金錢存入原告
      丙○○之銀行帳戶，始能交割其所承諾返還之股票，既然如此，原告與丁○○
      約定直接還錢始屬合理，自白書之內容實與常理不合。
  ２、依原告交易明細表所記載原告之交易紀錄，完全看不出有任何被告丁○○盜賣
      之情形。如果被告丁○○真有盜賣行為，則單純就原告集保帳戶內所存有之股
      票盜賣即可，何須大費周章進行二百三十七筆交易？又盜賣股票之人豈有可能
      盜賣又盜買？此外，原告於八十九年七月十三日及十四日因出售股票而分別可
      得七十二萬餘元及一百一十三萬餘元，合計高達一百八十五萬餘元，其後至八
      十九年十月三十一日間數月未見類似鉅額之交易，原告豈可能長期未發現其股
      票數量減少而銀行存款增加鉅款？更何況其間於八十九年九月二十二日購買台
      積電股票六千股時，豈可能不知其原有庫存股票數量有所減少？且原告於九十
      年十二月十日並曾親赴被告元富公司辦理註銷開戶。況證人王國州亦於庭訊證
      稱曾與原告就庫存股票數量確認無誤，故系爭股票交易應屬原告所知，原告主
      張有盜賣情事顯屬不實。
  ３、銀行存款及證券集中保管之性質，俱屬消費寄託契約之法律關係，其寄託之標
      的分別為金錢及上市或上櫃之有價證券，並非銀行所發之存摺或證券公司所發
      之證券存摺。至於存摺，不論是銀行存摺或證券存摺，均屬寄託人對於受寄人
      主張權利之憑證，性質上自不可能由寄託人將存摺再交付給受寄人代為保管，
      更遑論受寄人之受僱人或其他使用人豈可能有代客戶保管存摺之職務。原告委
      託被告丁○○保管存摺，乃原告與被告丁○○私人間委託之法律關係，並非丁
      ○○基於被告公司受僱人之身份及職務而受委託。因此原告主張依最高法院八
      十六年台上一四九七號判決及「證券商負責人與業務人員管理規則」第二條第
      二項第四款及第十八條認為保管銀行存摺或證券存摺為證券公司受僱人之職務
      ，顯屬對於上開判決及規定有所誤解。
  ４、另依原告與被告元富公司所簽訂之開戶契約書可知，雙方已約定原告不將印鑑
      、存摺等交由被告元富公司之員工保管，否則因此所生之損害由原告自行負責
      。而此約定既已經原告簽約認可，且其內容在於釐清證券交易與客戶私人法律
      關係，並無民法第二百四十七條之一所規定之定型化契約條款內容無效情形，
      則被告元富公司自無須就原告所受損害負責。
（三）證據：提出原告開戶契約一份、交易明細表一份、註銷開戶申請書一份、被告
      丁○○人事資料一份（以上均為影本）為證，並聲請訊問證人王國州。
二、被告丁○○部分：未於言詞辯論期日到庭，亦未提出任何書狀為聲明、陳述。
    理    由
一、本件被告丁○○，未於言詞辯論期日到場，核無民事訴訟法第三百八十六條各款
    所列情形，爰依原告之聲請，由其一造辯論而為判決。
二、原告起訴主張：原告於八十九年間應被告元富公司業務副理被告丁○○之邀，於
    元富公司古亭分公司開立五九二證券帳號，以作為證券集保及免交割方式交易，
    並同時在台新國際商業銀行股份有限公司古亭分行開立0000000活儲專用
    帳戶，並依被告丁○○要求將上開集保及活儲存摺等物交付予被告丁○○。九十
    年十月間，原告取回各該存摺時，始發現系爭股票均經被告丁○○盜賣，連賣得
    價金亦被盜領一空，被告丁○○並簽下自白書承諾分期如數返還系爭股票，惟迄
    未依承諾返還，被告丁○○之盜賣行為，係故意不法侵害原告之所有權，自應負
    侵權行為損害賠償責任。而被告丁○○當時乃被告元富公司之受僱人，依證券商
    負責人與業務人員管理規則第二條第二項第四款及同規則第十八條之規定可知，
    被告丁○○保管集中保管存摺行為，屬業務範圍內執行職務之行為，依民法第一
    百八十八條規定，被告元富公司自應與被告丁○○連帶給付系爭股票及系爭股票
    之無償配股及股利各語。被告元富公司則以：被告丁○○之自白書並非真正；又
    因實施「款券劃撥制度」，所有購買股票所需之價款，皆由投資人所開設之銀行
    帳戶直接劃撥轉帳，而所有出售股票所得之價款，直接劃撥匯入投資人所開設之
    銀行帳戶內，原告股票縱有遭盜賣之情事發生，亦不致因此而蒙受損失。再依原
    告交易明細表所記載原告之交易紀錄二百三十七筆，完全看不出有任何被告丁○
    ○盜賣之情形，更何況原告於九十年十二月十日註銷開戶時，並未向其說明系爭
    股票遭被告丁○○盜賣。又不論是銀行存摺或證券存摺，均屬寄託人對於受寄人
    主張權利之憑證，性質上自不可能由寄託人將存摺再交付給受寄人代為保管，是
    原告主張依證券商負責人與業務人員管理規則第二條第二項第四款及第十八條認
    為保管銀行存摺或證券存摺為證券公司受僱人之職務，顯屬誤解，另依原告與被
    告元富公司所簽訂之開戶契約書可知，雙方已約定原告不將印鑑、存摺等交由被
    告元富公司之員工保管，因其內容在於釐清證券交易與客戶私人法律關係，並無
    民法第二百四十七條之一所規定之定型化契約條款內容無效情形，則被告元富公
    司自無須就原告所受損害負責各情，資為抗辯。
三、經查：原告主張其曾於八十九年間於元富公司古亭分公司開立五九二證券帳號，
    以作為證券集保及免交割方式交易，並同時在台新國際商業銀行股份有限公司古
    亭分行開立0000000活儲專用帳戶及系爭股票出售之時間被告丁○○仍任
    職於被告元富公司等情，既據其提出證券存摺影本一份為證，且為被告元富公司
    所不爭，應堪信為真實。另被告元富公司主張原告曾於九十年十二月十日註銷開
    戶等情，復據其提出註銷開戶申請書影本一份為證，亦應信為真實。經依民事訴
    訟法第二百七十一條之一準用同法第二百七十條之一第一項第三款之規定，整理
    並協議簡化本件之爭點為：（一）系爭股票是否確遭被告丁○○擅自出售？（二
    ）被告元富公司應否與被告丁○○負連帶賠償責任？茲析述如下：
（一）系爭股票係遭被告丁○○擅自出售：
  １、經查：被告丁○○確曾於九十年十月十九日親筆簽立自白書等情，既據原告提
      出被告丁○○之自白書一份為證，經審該自白書上被告丁○○簽名之字樣與被
      告丁○○任職被告元富公司時所留存人事資料之簽名字樣及原告所提供被告丁
      ○○向其租用房屋時簽立於租賃契約書之簽名字樣，經肉眼比對，既悉相一致
      ，準此，即堪認前述自白書係被告丁○○所親為，被告元富公司否認前述自白
      書係由被告丁○○所親為，委不足採。
  ２、次查：系爭股票係被告丁○○未經原告同意擅自出售等情，此觀被告丁○○前
      述所親自書立之自白書，第一點即載明：「．．．，將傳貴先生（指原告）名
      下之（一）台積電股票貳萬肆仟肆佰股（二）元大證券柒萬仟玖佰貳拾股。
      擅自悉數出售變現借用以抵外債，．．．。」即知，又被告丁○○既已自承系
      爭股票悉數遭其擅自出售變現以抵外債，則被告丁○○為何分批變賣系爭股票
      ，及其為何變賣系爭股票之同時亦多有買入系爭股票，即應係被告丁○○為其
      個人資金調度需要所為之操作，與其確有擅自出賣系爭股票之事實無涉。被告
      元富公司尚不得以其所提附卷之交易紀錄多達二百三十七筆，且多有買進賣出
      情形，即主張前述被告丁○○所書立之自白書不實。
  ３、被告元富公司另辯以：原告於九十年十二月十日註銷開戶時，並未向其主張系
      爭股票遭被告丁○○擅自出售，且證人王國州於被告丁○○離職後曾與原告核
      對其股票數目，原告復未表明有所短缺，依之可證原告知悉系爭股票之買賣情
      形，並非如前述被告丁○○自白書上所載之「擅自出售」云云，惟查：前述被
      告丁○○書立之自白書第二點已載明：「．．．，蒙傳貴先生（指原告）大人
      大量原諒，且基於愛護國俊及顧及國俊之生涯發展，同意不依法公開追索，．
      ．．」，則縱原告於註銷開戶時未向被告元富公司主張系爭股票遭被告丁○○
      擅自出售，亦應係原告遵守其與被告丁○○所達成不依法公開追索之共識，方
      未於註銷開戶時向被告元富公司主張系爭股票遭被告丁○○擅自出售；另證人
      王國州雖到庭結證稱曾與原告核對股票等情，但查：原告與被告丁○○有達成
      不依法公開追索之共識，既如前述，則縱證人王國州確曾與原告核對股票，且
      原告並未對核對結果表示異議，亦有可能係原告基於其與被告丁○○之前開共
      識而未對核對結果表示異議，被告元富公司尚不得僅憑此即認被告丁○○關於
      擅自出售系爭股票之自白不實，並認原告知悉系爭股票之買賣，是被告元富公
      司上開辯解，洵不足採。
  ４、被告元富公司又辯以：縱被告丁○○依自白書返還系爭股票，其仍須先存款入
      原告之銀行帳戶中方得再行買入系爭股票，此與常情有違，足證被告丁○○前
      述自白書不實云云。惟查：系爭股票乃上市、上櫃股票，其於證券交易市場之
      公開交易行情，分秒不同，股票投資者或賺取股票價差，或賺取股票之配股、
      股息，所注重之重點究有不同，原告重視持有系爭股票之利益，要求被告丁○
      ○返還其遭被告丁○○擅自出售之系爭股票，並經被告丁○○簽立前述自白書
      承諾返還，即無被告元富公司所辯與常情不符之情形，至被告丁○○若欲買回
      系爭股票返還原告，尚須使用原告銀行帳戶部分，乃屬被告丁○○如何履行其
      自白書承諾，及原告是否於被告丁○○履行前開自白書承諾時同意被告丁○○
      使用其銀行帳戶之問題，被告元富公司尚不得僅以被告丁○○返還系爭股票應
      使用原告之銀行帳戶，即認被告丁○○自白書之內容不實。
  ５、被告元富公司復辯以：系爭股票出售之股款悉數進入原告之銀行帳戶內，原告
      並未有任何損失，原告於出售系爭股票後將款項借予被告丁○○，乃被告丁○
      ○與原告私人間之借貸關係，系爭股票並非遭被告丁○○擅自出售云云，然查
      ：被告丁○○之自白書已於第一點載明系爭股票係由被告丁○○擅自出售，並
      用以抵付被告丁○○外債，既如前２所述，則被告丁○○顯然係於擅自出售系
      爭股票後，再擅自領取出售系爭股票之股款用以分批抵償其外債，原告受有系
      爭股票遭擅自出售之損害即殆無疑義，且若被告丁○○僅向原告借用系爭股票
      出售後之股款，其焉何不於自白書中載明擅賣所得如何，並直接同意返還擅賣
      所得即可，反而以返還系爭股票為其承諾返還之債務？是被告元富公司前述關
      於無損害及原告與被告丁○○間另有借貸關係之抗辯，亦屬無稽。
（二）被告元富公司應與被告丁○○連帶賠償原告之損害：
  １、按「民法第一百八十八條第一項所謂受僱人因執行職務不法侵害他人之權利，
      不僅指受僱人因執行其所受命令，或委託之職務自體，或執行該職務所必要之
      行為，而不法侵害他人之權利者而言，即職務上予以機會之行為及與執行職務
      之時間或處所有密切關係之行為，在客觀上足認為與其執行職務有關，而不法
      侵害他人之權利者，就令其係為自己利益所為，亦應包括在內。」（最高法院
      八十六年度台上字第一四九七號判決參照），則若侵權行為人係因其職務上之
      機會且其所為客觀上足認與其執行職務有關者，就該行為所致之損害，縱該損
      害係侵權行為人個人所造成，其僱用人亦應依民法第一百八十八條第一項之規
      定，負連帶賠償責任。
  ２、經查：系爭股票遭被告丁○○擅自出售時，被告丁○○仍任職被告元富公司等
      情，既如前述，原告將股票帳戶及銀行帳戶交由被告丁○○保存即應係基於信
      賴被告丁○○為被告元富公司職員之職務關係，縱原告投資系爭股票並無將其
      股票帳戶及銀行帳戶交被告丁○○保管之必要，惟原告既基於信賴被告丁○○
      職務之關係將其股票帳戶及銀行帳戶交由被告丁○○保管，則依前述最高法院
      判決之見解及本院關於民法第一百八十八條第一項僱用人責任之解釋，被告元
      富公司即應與被告丁○○就被告丁○○擅自出售原告系爭股票，致使原告受有
      系爭股票之損害負連帶賠償責任。
  ３、至被告元富公司辯以：依其與原告所書立之開戶契約書中第柒項聲明書之約定
      ，原告不得將其股票帳戶、銀行帳戶及印章交予被告丁○○，其違反該項約定
      將帳戶交予被告丁○○，若受有損害，亦應單由被告丁○○負責，其不應連帶
      負責云云。惟經審該聲明書係由被告元富公司所片面印製擬訂，且該聲明書之
      內容除片面免除其依民法第一百八十八條第一項所應負之連帶賠償責任外，被
      告元富公司亦得依此項約定免其對所僱用職員之監督責任，則該約定對原告及
      其它締約者而言，顯然有失公平，依民法第二百四十七條之一第一項之規定，
      即應認前開第柒項之約定無效，被告元富公司尚不得以該約定主張免其連帶賠
      償責任。
四、綜合以上，被告丁○○係利用其任職被告元富公司之機會盜賣原告系爭股票，即
    堪認定，被告應負連帶賠償責任，則原告依民法第一百八十四條第一項、第一百
    八十八條第一項及第二百十三條第一項、第二百十六條第一項之規定，請求被告
    連帶給付系爭股票（所受損害），及系爭股票自九十年十月一日起（本應自系爭
    股票分別遭盜賣之日期起算，惟原告僅統一自被告丁○○盜賣最後日之翌月一日
    起算）至清償日止之無償配股及股息（所失利益），均有理由，應予准許。
五、原告及被告元富公司陳明願供擔保，分別聲請宣告假執行及免為假執行，經核均
    與規定相符，爰分別酌定相當之擔保金額予以宣告。
六、因本案事證已臻明確，兩造其餘主張陳述及所提之證據，均毋庸再予審酌，附此
    敘明。
七、據上論結：本件原告之訴為有理由，依民事訴訟法第三百八十五條第一項前段、
    第八十五條第二項、第三百九十條第二項、第三百九十二條，判決如主文。
中      華      民      國    九十二    年      五      月      九      日
                                  民事第六庭法      官  詹駿鴻
右為正本係照原本作成
如對本判決上訴，須於判決送達後廿日內向本院提出上訴狀
中      華      民      國    九十二    年      五      月    十二      日
                                            法院書記官  官碧玲


司法院資訊處製作；財團法人民間司法改革基金會備份。
